【裁判字號】    89,訴,3374
【裁判日期】    901129
【裁判案由】    耕地三七五租約
【裁判全文】
臺北高等行政法院判決                         八十九年度訴字第三三七四號
                              .
    原      告  甲○○
    訴訟代理人  王昧爽律師
    被      告  台北縣政府
    代  表  人  乙○○縣長）.
    訴訟代理人  丁○○
                丙○○
                戊○○
右當事人間因耕地三七五租約事件，原告不服台灣省政府中華民國八十九年十月二十
日八九府訴一字第一二九三八五號訴願決定（關於訴願駁回部分），提起行政訴訟，
本院判決如左：
    主  文
原告之訴駁回。
訴訟費用由原告負擔。
    事  實
一、事實概要：原告承租坐落台北縣板橋市○○段三八—一、三八—二、三八—四地
    號等三筆耕地，已於民國（下同）八十三年九月六日依公布實施都市計畫編定為
    新板橋車站特定專用區，列入第二期市地重劃區範圍內，重劃計畫書於八十五年
    七月二十二日報被告核定，並於八十五年八月二十九日公告屆滿，辦理重劃，原
    出租人徐風楷（亡）之繼承人徐鍾碧等四人原依平均地權條例第七十六條至第七
    十八條規定申請終止租約關係，經被告八十六年一月二十三日八六北府地三字第
    ○三二六三號略以：「‧‧‧核與規定不符。本案各筆耕地，若經查明確實依法
    編定或變更為非耕地使用時，建請可循『耕地三七五減租條例』第十七條有關規
    定終止租約」，出租人遂轉依耕地三七五減租條例第十七條規定「‧‧‧（五）
    出租耕地依法編定變更為非耕地使用‧‧‧」向板橋市公所提出申請終止租約，
    並與原告（即承租人）甲○○發生租佃爭議，歷經板橋市公所及被告租佃會議調
    處，皆無法達成協議，被告以八十七年十二月十一日八七北府租佃字第三九三○
    七七號函將全卷移送台灣板橋地方法院審理中。嗣後原告即以被告不當諭知出租
    人興訟為由，不斷提出陳情，並於八十九年一月二十五日、二十六日向被告請求
    該租約終止或註銷及補償費發放應依平均地權條例及市地重劃辦法處理程序辦理
    ，經被告認定上開市地重劃區，目前尚未完成重劃土地分配作業，自無法依前揭
    規定協調清理，爰以八十九年二月十五日八九北府地劃字第四○八六一號函復否
    准所請，原告不服，提起訴願，遭決定駁回，遂提起行政訴訟。
二、兩造聲明：
    (一)原告聲明：請求撤銷原處分，發回被告為適法之處理。訴訟費用由被告負擔。
    (二)被告聲明：如主文所示。
三、兩造之爭點：
    本案究應適用耕地三七五減租條例終止租約之規定抑或平均地權條例註銷租約之
    規定？
    (一)原告主張：
      (1)原告自先祖父在日據時期起，即向地主徐風楷之先祖徐朝鳳承租坐落台北縣
        板橋市○○段三八—一、三八—二、三八—四地號農地三筆，輾轉由原告承
        租該項耕作權，歷年與徐朝鳳換訂租約，租期至九十一年底方行屆滿，此有
        租約影本可稽。上開耕地早在八十三年九月六日依法公告列入第二期市地重
        劃區範圍內，並已公告期滿為不爭之事實。地主徐風楷為圖剝奪為佃農之原
        告依市地重劃有關法令規定可獲致之合法權益，為圖搶先「終止」，乃於八
        十六年一月十四日報請被告核定收回建築，被告以公函作答覆，略以上開土
        地已列入重劃範圍之公共設施用地，不得收回建築使用為由不予准許，原因
        並無不合。惟被告罔顧平均地權條例及市地重劃實施辦法對於有關重劃區內
        公私有出租耕地承租人之保障辦法之規定，諭知徐風楷及其繼承人向原告提
        起訴訟纏訟數年至今。
      (2)市地重劃乃政府為建設、繁榮都市所實施之措施，故為使重劃區內之公私有
        出租耕地業佃雙方，均能享受重劃後所分配之土地價值提升之利益起見，遂
        在平均地權條例及其施行細則，暨市地重劃實施辦法，對於該項出租耕地之
        租約是否得予終止及程序暨補償等，均有特別規定，自應優先適用於耕地三
        七五減租條例之有關規定，以保障佃農之權益，不容出租人為剝奪佃農之權
        益而搶先終止租約。原決定違反特別法優於普通法之原則，遽認徐風楷非法
        「終止」租約之行為為有效，其適用法規自屬顯有錯誤。次查原決定駁回原
        告其餘部分之訴願，無非以系爭地雖已編入市地重劃地區，惟目前尚未完成
        土地分配作業，故無法依照市地重劃實施辦法第四十六條規定協調清理云云
        為其口實。第按市地重劃辦法乃係政府為繁榮並加強都市建設之必要措施，
        故實施市地重劃後，該重劃區內因市況繁榮，而依重劃結果所分配之土地，
        亦必較重劃前土地價值暴增數倍。尤以原來係作農耕使用者為然，乃眾所週
        知之事實。政府為使重劃區內出租之公私有耕地，於重劃後由業佃雙方均能
        享受重劃之利益，故分別在平均地權條例第六十三條第一、二項及其施行細
        則第八十九條、第九十條暨市地重劃實施辦法第四十六條及第四十八條，有
        如下順序之規定：「出租之公私有耕地因實施市地重劃，致不能達到原租賃
        之目的者，由直轄市或縣市政府逕為註銷其租約，並通知當事人」；又「依
        前項租約註銷租約者，承租人依左列規定，請求或領取補償。（一）重劃後
        分配土地者，承租人得向出租人請求，按重劃公告當期該土地之公告土地現
        值三分之一之補償。（二）重劃後未受分配土地者，其應領之補償地價由出
        租人領取三分之二，承租人領取三分之一」。又：「本條例第六十三條所稱
        因實施都市重劃致不能達到租賃之目的者，指左列情形而言：（一）重劃後
        未受分配土地者；（二）重劃後分配之土地，經直轄市或縣市政府認定，不
        能達到原租賃目的者。」又：「依本條例第六十三條第一項註銷耕地租約者
        ，如承租人依同條第二項第一款向出租人請求補償發生爭議時，得申請直轄
        市或縣市政府協調，協調不成，由承租人向法院訴請出租人給付」。又：「
        重劃前訂有耕地租約之公私有耕地，應於重劃結果公告確定後二個月內，依
        照本條例第六十三條，暨其實施細則第八十九條及第九十條規定協調清理」
        ；又：「重劃區內出租之公私有耕地，依本條例第六十三條第二項第一款規
        定註銷租約者，其計算補償面積，以重劃前租約面積為準」。又：「重劃前
        訂有三七五租約之土地，如無本條約施行細則第八十九條所訂，不能達到原
        租賃目的之情形者，主管機關應於重劃結果公告確定二個月內，邀集權利人
        協調。協調成立者，應於權利變更登記後函知有關機關逕為辦理終止租約登
        記。協調不成者，應於權利變更登記後，函知有關機關，逕為辦理租約標示
        變更登記」。對於重劃後之出租耕地是否應繼續交由承租人耕作或逕為終止
        或註銷租約登記，以及其補償辦法暨其辦理程序規定詳明。與耕地三七五減
        租條例之有關規定迥然有異。查上述規定，均頒布施行於耕地三七五減租條
        例第十七條之後，無論依特別法優於普通法或後法優於前法之原則，該項關
        於市地重劃區範圍內出租耕地之終止租約及給付補償辦法之規定，自應較耕
        地三七五減租條例而優先適用。況原決定遽依耕地三七五減租條例第十七條
        之規定，為不利於原告之判決，剝奪為佃農之原告依市地重劃可獲致之預期
        利益，其適用法規亦顯有錯誤。原告乃多度向被告陳情，請勸諭業主靜候政
        府完成有關系爭地在內之分配作業，依市地重劃實施辦法之有關規定處理，
        俾業佃雙方均能享受市地重劃之利益，並請被告保障原告可依前述法規所可
        獲致之利益，不料均遭被告以前述公函予以拒絕。
      (3)系爭三筆土地，本為出租耕地，經市地重劃變更編定地目為「道」、「停車
        場」之公共設施用地，惟至今系爭土地在登記簿謄本上地目仍為「田」。依
        民法第七百五十八條「不動產物權，非經登記不生效力。」及第七百五十九
        條規定「‧‧‧公用徵收或法院判決，‧‧‧非經登記，不得處分其物權。
        」本件系爭土地雖經重劃編定為公共設施用地，但至今尚未向土地主管機關
        辦理變更地目登記，所以地目未經變更前，該土地應維持原狀，不得處分。
        被告違反法律規定，其認事用法，均顯有違誤，自應將原處分撤銷，發回原
        處分機關另為適當處分。
      (4)依土地法第八十三條規定「編為某種使用地之土地，於其所定之使用期限，
        仍得繼續為從來之使用。」本件系爭土地，依據前項土地登記簿記載，仍為
        「田」地，依法自應由原告繼續使用，惟被告不依法行政，竟唆使土地所有
        權人「建請可循耕地三七五減租條例第十七條有關規定，申辦終止租約」，
        使土地所有權人提前終止租約，引起訴訟，此皆為被告「不當之處分」所致
        ，自應將原處分撤銷。
      (5)依平均地權條例第六十三條第一項：「出租之公、私有耕地實施都市重劃，
        致不能達到原租賃目的者，由縣市政府逕為註銷其租約，並通知當事人。」
        本件系爭土地既已實施都市重劃，依據交通部台北市區地○○路工程處於八
        十八年九月二十三日地鐵規字第八八０００六二五０號函說明第二項：「台
        北縣政府業於八十八年八月二日將該地（指系爭土地）現場辦理點交，由本
        處續辦施工在案。」系爭土地既由台北市區地○○路工程處接管施工中，依
        前揭平均地權條例第六十三條規定，被告應逕為註銷系爭土地上之三七五租
        約，被告至今不為辦理，顯已違背法令。
    (二)被告主張：
      (1)按「耕地租約在租佃期限未屆滿前，非有左列情形之一者不得終止：‧‧‧
        五、經依法編訂或變更為非耕地使用時。」又按「重劃前訂有耕地租約之公
        、私有耕地，應於重劃土地分配結果公告確定後二個月內，依照本條例第六
        十三條暨其施行細則第八十九條及第九十條規訂協調清理。‧‧‧」為耕地
        三七五減租條例第十七條第一項第五款、市地重劃實施辦法第四十六條所明
        訂。故重劃區內訂有耕地三七五租約之清理時機雖已明確規定於重劃土地分
        配結果確定後二個月內為之，但本重劃區尚未完成土地分配作業，故無法依
        上開規定協調清理。本件自不得禁止出租人依上開規定提起終止租約或歸責
        被告以八十六年一月二十三日八六北府地三字第○三二六三三號函復出租人
        而得為之。前揭相關規定並無原告所稱無耕地三七五減租條例第十七條規定
        之適用。
      (2)再按台北縣政府及鄉（鎮、市）公所耕地租佃委員會調解調處耕地租佃爭議
        須知第二條規定「縣耕地租佃爭議，應向鄉（鎮、市）公所耕地租佃委員會
        申請調解，調解不成立者，由該委員會移送本府租佃委員會予以調處」；本
        案歷經板橋市公所租佃委員會八十七年十月一日調解及被告耕地租佃委員會
        八十七年十二月十九日調處，業、佃雙方均無法達成協議，爰依耕地三七五
        減租條例第二十六條規定以八十七年十二月十一日八七北府租佃字第三九三
        ○七七號函將全卷移送台灣板橋地方法院審理，洵無違誤。
      (3)另被告八十九年二月十五日八九北府地劃字第四○八六一號函係就市地重劃
        實施辦法第四十六條規定及依內政部八十一年九月四日台（八一）內地字第
        八一一○六四九號函敘明略以「上開土地係依八十三年九月六日公布實施之
        「新板橋車站特定專用區細部計畫書」依法劃設為「道路」及「廣停二」用
        地，由出租人徐風楷先生之繼承人依耕地三七五減租條例要求終止租約收回
        耕地，為當事人依法自由為之，於規定並無不符，又台端所陳租約及補償發
        放依平均地權條例處理程序辦理乙節，惟因本重劃區尚未完成重劃土地分配
        ，自無法依照市地重劃實施辦法第四十六條規定協調清理‧‧‧。」，被告
        據以查復原告僅就法令及事實予以敘述，並無原告所稱曲解法令、誤導地主
        以終止租約收回耕地及濫訟，損害佃農權益之情形。
    理  由
按「耕地租約在租佃期限未屆滿前，非有左列情形之一者不得終止：‧‧‧五、經依
法編訂或變更為非耕地使用時。」耕地三七五減租條例第十七條第一項第五款定有明
文。又「出租之公、私有耕地因實施市地重劃致不能達到原租賃目的者，由直轄市或
縣（市）政府逕為註銷其租約並通知當事人。」平均地權條例第六十三條第一項固定
有明文，惟所謂因實施市地重劃致不能達到原租賃目的者，係指「一、重劃後未受分
配土地者。二、重劃後分配之土地，經直轄市或縣（市）政府認定不能達到原租賃目
的者。」之情形而言，平均地權條例施行細則第八十九條亦定有明文。復依市地重劃
實施辦法第四十八條規定：「重劃前訂有耕地租約之公、私有耕地，應於重劃土地分
配結果公告確定後二個月內，依照本條例第六十三條暨其施行細則第八十九條及第九
十條規訂協調清理。‧‧‧」，是依據平均地權條例註銷租約及依市地重劃實施辦法
清理，均以「重劃之土地完成分配」為前提。本件前因原告承租坐落台北縣板橋市○
○段三八—一、三八—二、三八—四地號等三筆耕地，已於民國（下同）八十三年九
月六日依公布實施都市計畫編定為新板橋車站特定專用區，列入第二期市地重劃區範
圍內，重劃計畫書於八十五年七月二十二日報被告核定，並於八十五年八月二十九日
公告屆滿，辦理重劃，原出租人徐風楷（亡）之繼承人徐鍾碧等四人原依平均地權條
例第七十六條至第七十八條規定申請終止租約關係，經被告八十六年一月二十三日八
六北府地三字第○三二六三號略以：「‧‧‧核與規定不符。本案各筆耕地，若經查
明確實依法編定或變更為非耕地使用時，建請可循『耕地三七五減租條例』第十七條
有關規定終止租約」，出租人遂轉依耕地三七五減租條例第十七條第一項第五款之規
定，向板橋市公所提出申請終止租約，因而與原告發生租佃爭議，歷經板橋市公所及
被告租佃會議調處，皆無法達成協議，被告遂以八十七年十二月十一日八七北府租佃
字第三九三○七七號函將全卷移送台灣板橋地方法院審理中。嗣後原告即以被告不當
諭知出租人興訟為由，不斷提出陳情，並於八十九年一月二十五日、二十六日向被告
請求該租約終止或註銷及補償費發放應依平均地權條例及市地重劃辦法處理程序辦理
，經被告認定上開市地重劃區，目前尚未完成重劃土地分配作業，自無法依前揭規定
協調清理，爰八十九年二月十五日八九北府地劃字第四○八六一號函復准所請，此有
前揭原告之申請書及被告覆函附卷可稽，揆諸首揭規定，並無不合。茲原告起訴意旨
仍謂平均地權條例為耕地三七五減租條例之特別法或後法，應予優先適用，被告建請
出租人依耕地三七五減租條例第十七條之規定終止系爭租約，造成出租人興訟，至為
不當，被告理應依平均地權條例及市地重劃實施辦法逕行註銷系爭租約，並辦理補償
事項云云。經查，平均地權條例是否為耕地三七五減租條例之特別法或後法，應否優
先適用，乃屬仁智之見，惟出租人依耕地三七五減租條例終止系爭租約之爭訟，既在
民事法院審理中，即應在該案中主張，無庸在本案中爭論。另系爭租約是否可依據平
均地權條例之規定逕予註銷及依市地重劃實施辦法清理補償，其法定要件之前提為「
重劃之土地已完成分配」，前已敘明，茲原告對系爭土地列入市地重劃區範圍內，目
前尚未完成土地分配作業之事實，並不爭執，自不能徒以系爭土地已由台北市區地○
○路工程處接管施工中，事實上已不能達到原租賃目的，而主張被告應依平均地權條
例等規定逕予註銷系爭租約及辦理補償事宜。綜上所述，本件原處分並無違誤，訴願
決定予以維持，亦無不合，原告仍執前詞，訴請撤銷原處分，發回被告另為適法之處
理，核無理由，應予駁回。
據上論結，本件原告之訴為無理由，依行政訴訟法第九十八條第三項前段，判決如主
文。
中    華    民    國      九十      年    十一        月    二十九      日
                            臺 北 高 等 行 政 法 院  第 三  庭
                                           審 判 長 法  官  徐瑞晃
                                                    法  官  吳慧娟
                                                    法  官  李得灶
右為正本係照原本作成。
如不服本判決，應於送達後二十日內，向本院提出上訴狀並表明上訴理由，如於本判
決宣示後送達前提起上訴者，應於判決送達後二十日內補提上訴理由書（須按他造人
數附繕本）。
中    華    民    國      九十      年    十二        月      七        日
                                                    書記官  陳清容


司法院資訊處製作；財團法人民間司法改革基金會備份。
